【裁判字號】    89,上,1167
【裁判日期】    900313
【裁判案由】    拆屋交地
【裁判全文】
臺灣高等法院民事判決  八十九年度上字第一一六七號
    上  訴  人  乙  ○
                庚○○
                己○○
                壬○○
                戊○○
                丁○○
                辛○○
                丙○○
    共      同
    訴訟代理人  楊金順律師
    複  代理人  南雪貞律師
                江旻書律師
                施峻中律師
    被  上訴人  癸○○  住台北縣汐止市○○街二０一巷四一六號
                甲○○  住台北縣瑞芳鎮○○里○○路○段五十三巷三之一號
    右  一  人
    訴訟代理人  羅王賜  住同右.
右當事人間請求拆屋交地事件，上訴人對於中華民國八十九年九月五日臺灣基隆地方
法院八十八年度訴字第二００號第一審判決提起上訴，本院判決如左：
    主    文
上訴駁回。
第二審訴訟費用由上訴人負擔。
    事    實
甲、上訴人方面：
一、聲明：
  (一)原判決廢棄。
  (二)被上訴人癸○○、甲○○應將坐落基隆市○○區○○段港口小段四十二地號土地
    上之走道（如原判決附件一複丈成果圖標示為Ｋ部分所示）面積為五平方公尺、
    樓梯（如原判決附件一複丈成果圖標示為Ｌ部分所示）面積四十一平方公尺等地
    上物拆除，並將所占有上開面積總計為四十六平方公尺之土地返還上訴人及共有
    人陳增祥、陳福樹全體。
  (三)被上訴人癸○○、甲○○應將坐落基隆市七堵區○○○○○段四十二之一地號上
    之走道（如原判決附件一複丈成果圖標示為Ｇ所示）面積二十三平方公尺、廁所
    （如原判決附件一複丈成果圖標示為Ｄ所示）面積二十四平方公尺、舊金亭（如
    原判決附件一複丈成果圖標示為Ｊ所示）面積二平方公尺等地上物拆除，並將所
    占有上開地號面積總計為五十四平方公尺之土地返還上訴人及其他共有人楊山豬
    全體。
  (四)被上訴人癸○○、甲○○應將坐落基隆市○○區○○段港口小段二六九地號土地
    上鐵棚（如原判決附件一複丈成果圖標示為Ａ所示）面積一百四十二平方公尺、
    水泥平台（如原判決附件一複丈成果圖標示為Ｂ、Ｃ所示）面積分別為一百二十
    五平方公尺、二十六平方公尺、走道（如原判決附件一複丈成果圖標示為Ｈ所示
    ）面積十九平方公尺、舊金亭（如原判決附件一複丈成果圖標示為Ｉ所示）面積
    二平方公尺等地上物拆除。並將所占有上開地號面積總計為三百十四平方公尺之
    土地返還上訴人等。
  (五)被上訴人癸○○、甲○○應將坐落基隆市○○區○○段港口小段二六九地號上廟
    宇主建物、及廚房（如判決附件二複丈成果圖所示）面積二百四十三‧六三平方
    公尺拆除，並將該土地返還予上訴人。
  (六)被上訴人癸○○、甲○○應連帶給付原告如原判決附表一第七欄所示金額，及自
    起訴狀繕本送達翌日起至清償日止按年息百分之五計算之利息，並自民國八十八
    年七月一日起至如前揭聲請第一、二、三、四項所示應返還上訴人及其他共有人
    土地之日止，按月給付如附表一第七欄所示金額。
  (七)上訴人願供擔保請准宣告假執行。
二、陳述：除與原判決記載相同者，茲引用之外，補稱：
  (一)泰山巖固於民國（下同）四十九年間向基隆市政府申請寺廟登記，並於同年九月
    三十日取得基府民寺登字第０五０號寺登記證，然嗣因當時之管理人癸○○及住
    持甲○○將寺廟面積由二十坪擴張至六十坪，而於七十六年間重新辦理寺廟登記
    ，又因其未取得建築執照、使用執照及土地使用權同意書，市政府僅先發給基補
    字第０四一號登記證備查，經函詢基隆市政府以八十九年十二月十二日（八九）
    基府民禮字第一一零九五寺號答覆：「說明二：本市七堵區泰山巖係於民國七十
    六年四月二十日經本府核准補辦寺廟登記而發給其登記證補字第０四一號之寺廟
    ，其應補正之事項並無時限，倘補正事項備齊，即可向本府申請寺廟登記。」，
    而泰山巖迄未補正前開文件，其寺廟登記尚未完成，自無權利能力可言。
  (二)泰山巖係未辦理保存登記之建物，應由原始起造人取得其事實上處分權，被上訴
    人甲○○既已自承由其僱工建築，且另一被上訴人癸○○僱工興建系爭水泥地及
    汽車道之刑事責任部分亦經判決有罪確定，其等無權占有系爭土地，上訴人請求
    被上訴人二人拆屋還地，顯於法有據。
三、證據：除援用第一審所提證據外，補提律師函、基隆市政府函影本各一件為證。
乙、被上訴人方面：
壹、被告癸○○部分：
一、聲明：上訴駁回。
二、陳述：與原判決記載相同。
三、證據：援用第一審所提證據。
貳、被告甲○○部分：
一、聲明：上訴駁回。
二、陳述：除與原判決記載相同者，茲引用之外，補稱：
  (一)系爭泰山巖廟宇為日據時代即存在之建物，其權利遠先於上訴人承租之時間。
  (二)又本間廟宇經基隆市議會輔導合法在案，且基隆市政府亦於八十一年十月十七日
    以八一府基建農字第八一０五０號函表示「廟宇使用部分，因無法造林請逕洽地
    政事務所辦理租地分割後，依法扣除造林面積。」，顯見系爭二六九地號管理機
    關已默示該泰山巖部分為無法交付造林之標的，此以不能之給付為標的之租賃契
    約，依法自屬無效，上訴人據此無效之契約請求被上訴人拆屋還地，無非以個人
    利益為考量，圖以租用公地造林為藉口，達其日後價購土地之目的，其請求自無
    理由，不應准許。
三、證據：除援用第一審所提證據外，補提公地放租造林契約書影本一件為證。
    理    由
一、本件上訴人起訴主張：系爭四十二地號土地為上訴人乙○、庚○○、己○○、壬
    ○○、戊○○、丁○○、辛○○、丙○○之被繼承人楊建智（下稱被繼承人楊建
    智）與訴外人陳增祥、陳福樹所共有；系爭四十二之一地號土地為被繼承人楊建
    智與訴外人楊山豬所共有；另二六九、二六九之一地號土地則係被繼承人楊建智
    與上訴人乙○共同向基隆市政府承租。被上訴人癸○○、甲○○於擔任泰山巖之
    管理人及住持期間，先後擅自占用系爭土地，將原植林木剷除，搭建廟宇、金亭
    、鐵棚架，並鋪設水泥地、修築駁坎、道路、溝渠、停車場等詳如原判決附件一
    、二附圖所示。惟因泰山巖並未完成寺廟登記，自應以其住持及管理自然人為占
    有主體，爰依所有物返還請求權、占有物返還請求權及侵權行為法律關係，請求
    被上訴人拆除系爭土地上之地上物並返還土地予共有人及上訴人復依不當得利之
    法律關係請求被上訴人連帶給付相當於租金之不當得利，迄至被上訴人返還各部
    分之土地為止。如原判決附表所示。
二、被上訴人癸○○、甲○○則以：泰山巖於二十四年即已存在，基隆市政府違法將
    二六九地號土地放租予上訴人，該租賃契約應為無效，上訴人自不得據該無效之
    租約為請求之依據等語，資為抗辯。
三、按房屋之拆除為一種事實上之處分行為，是未經辦理所有權第一次登記之建物，
    須有事實上之處分權者，始得予以拆除（最高法院八十五年度台上字第三０七七
    號判決意旨參照）。本件上訴人訴請拆除之地上物，均屬未辦理保存登記之違章
    建築，此為兩造所不爭執，復有臺灣省基隆市政府工務局七八基府工管字第六九
    五一九號、八十基府工程字第０四三七八號、八十基府建農字第一八七一二號、
    八一基府工程字第五０六一五號函附卷可佐（見原審卷第三七至四十頁），是本
    件首需審究者，即為何人就系爭建物有事實上之處分權。經查：
  (一)按凡有僧道住持之宗教上建築物，不論用何名稱，均為寺廟；寺廟財產及法物，
    應向該管地方官署呈請登記；寺廟財產及法物為寺廟所有，由住持管理；寺廟之
    不動產及法物，非經所屬教會之決議，並呈請該管官署許可，不得處分或變更，
    監督寺廟條例第一、五、六、八條亦分別定有明文。可見已向主管機關辦畢寺廟
    登記之寺廟非無權利能力（最高法院八十五年台上字第二九六四號判決要旨參照
    ）。查系爭泰山巖係供奉神祇，並有僧道住持之宗教上建築物，非惟於四十九年
    九月三十日辦理第一次之寺廟登記，取得基府民寺登字第０五０號寺廟登記證（
    見原審卷第二十八頁），且陸續辦理第二、三、四次之寺廟登記，有第四次之寺
    廟登記證一紙附卷可稽（見原審卷第一七七頁），觀該登記證所載該寺廟係「募
    建」而成，顯非個人之財產，尤難謂係被上訴人二人之私產，雖於七十六年間申
    請第四次寺廟登記時，因泰山巖寺廟未取得土地使用同意書及建築執照、使用執
    照，經基隆市政府命其補正並發予基補字第０四一號寺廟登記證，此為兩造所不
    爭，並有寺廟登記證乙紙（見原審卷第一七七頁）、寺廟登記表（見原審卷第二
    九頁）在卷可參，依前開基補字第０四一號寺廟登記證所載：泰山巖寺廟除備註
    欄所列第二、三項未符合規定應行補正外，核與寺廟登記規則之規定尚合，准予
    登記，特發此證（見原審卷第一七七頁），並參酌該管理機關確已將泰山巖登錄
    於寺廟登記表中（見本院卷第七十二頁），泰山巖寺廟應已完成寺廟登記，而由
    基隆市政府造冊列管中，況該登記證備註二亦明定：「本證於前開所列事項未補
    正前，不阻卻各該有關法令之約束及執行。」（見原審卷第第一七七頁），是該
    登記證雖編為「補」字號，惟仍應適用監督寺廟條例之相關規定，認為已具有權
    利能力甚明。至泰山巖就其建物雖未取得土地使用同意書或使用執造，僅係與建
    築物管理法令未合而已，與私人未能辦理保存登記之建物相同，尚難謂欠缺此等
    土地使用同意書即認為寺廟登記無效。況基隆市政府就系爭泰山巖寺廟是否已完
    成寺廟登記乙事，以（八九）基府民禮字第一一０九五四號函答覆：「本市七堵
    區泰山巖係於民國七十六年四月二十日經本府核准補辦寺廟登記而發給其登記證
    補字第０四一號之寺廟，其應補正之事項並無時限，倘補正事項備齊，即可向本
    府申請寺廟登記。」（見本院卷第八十一頁）等語，應係指泰山巖於備齊補正事
    項後，可向該管機關申請正式之寺廟登記，並非否定原登記證之效力，又該應補
    正之事項既無時限，縱泰山巖迄今尚未補正，亦不致影響業經登記之法律上效力
    否則基隆市政府於八十二年七月間，亦不致於再核發該寺廟之變更登記表（見原
    審卷第四六六頁），上訴人執此主張泰山巖未完成登記未具權利能力，不得為系
    爭建物之權利主體云云，即無可採。
  (二)再按寺廟財產登記，包括寺廟本身及附屬或享有之一切不動產動產而言。寺廟登
    記規則第六條前段定有明文。又由住持負責管理之宗教上建築物，無論其名稱為
    何，均應認為寺廟，該寺廟之屋宇及田地、產業，即推定為寺廟之財產，若主張
    為該住持或其親屬之財產，必有確切之反證而後可。司法院亦著有院字第二五二
    八號、第七０二號解釋可資參照。經查，上訴人訴請拆除之地上物，包括泰山巖
    廟宇主建物及廚房、鐵棚、水泥平台、走道、舊金亭、廁所、樓梯等，其中廟宇
    主建物部分，業經登記於泰山巖寺廟之財產中，此有寺廟登記表一紙在卷足憑（
    見本院卷第七二頁），自屬泰山巖之財產無疑，至其他建物雖未登記為廟產，然
    考其位置均處於泰山巖主建物之周圍（見原審卷第一０一至一０五頁之勘驗筆錄
    及照片三幀、第二五八頁之土地複丈成果圖），及輔助寺廟祭祀活動或供信徒通
    行之功能，依前開法條及解釋意旨，亦應推定為泰山巖寺廟之財產。又上訴人雖
    主張被上訴人甲○○、癸○○係實際僱工興建系爭建物之人，故就該建物有事實
    上之處分權云云，惟按所謂起造人，除以實際出資興建必要，尚須有為自己而興
    建之意思，始足當之，經查系爭泰山巖寺廟為當地里長高銘助向信徒募集資金所
    重建，此業據證人高銘助於原審到庭證述無訛（見原審卷第三九七頁），至金亭
    、鐵架、水泥地、車道等附屬部分，則係被上訴人癸○○以泰山巖管理人之身分
    ，於七十六年、七十八年間僱工興建，此有寺廟登記表（見本院卷第七二頁）附
    卷足憑，並經臺灣基隆地方法院分別以七十八年度易字第十八號、七十九年度自
    更字第一號均以竊占罪確定判決認定在案（見原審卷第一一八至第一三四頁），
    是系爭建物均為泰山巖寺廟所設，並非被上訴人二人以個人所有或使用之意思而
    興建至灼，該等建物之事實上處分權自應屬泰山巖寺廟，而非被上訴人癸○○或
    甲○○，上訴人此項主張，亦不足採。
四、另上訴人主張被上訴人癸○○及甲○○無權占有系爭土地等情，均為被上訴人二
    人所否認，上訴人復未能舉證證明癸○○及甲○○現仍為其個人而占用系爭土地
    之事實，其主張自難以採信。
五、綜上所述，本件被上訴人癸○○及甲○○就系爭建物並無事實上之處分權，亦無
    占有系爭土地之事實，上訴人依所有物返還法求權，占有物返還法求權，侵權行
    為等法律關係請求被上訴人二人連帶拆除系爭建物並返還土地，及給付相當於租
    金之不當得利，即屬無據。從而原審為上訴人敗訴之判決，及駁回其假執行之聲
    請，並無不合。上訴人仍執前詞，指摘原判決不當，求予廢棄改判，為無理由，
    應予駁回。
六、兩造期餘攻防方法及未經援用之證據，經審酌後，認為本判決結果已不生影響，
    爰不一一論述。
七、據上論結，本件上訴為無理由，依民事訴訟法第四百四十九條第一項、第七十八
    條、第八十五條第一項前段，判決如主文。
中      華      民      國      九十      年      三      月    十三    日
                                  民事第十七庭
                                      審判長法  官  鄭  雅  萍
                                            法  官  黃  小  瑩
                                            法  官  吳  謀  焰
右正本係照原本作成。
如不服本判決，應於收受送達後二十日內向本院提出上訴書狀，其未表明上訴理由者
，應於提出上訴後二十日內向本院補提理由書狀（均須按他造當事人之人數附繕本）
上訴時應提出委任律師或具有律師資格之人之委任狀；委任有律師資格者，另應附具
律師及格證書及釋明委任人與受任人有民事訴訟法第四百六十六條之一第一項但書或
第二項（詳附註）所定關係之釋明文書影本。
中      華      民      國      九十      年      三      月    十五    日
                                            書記官  黃  瑞  芬
附註：
民事訴訟法第四百六十六條之一（第一項、第二項）：
對於第二審判決上訴，上訴人應委任律師為訴訟代理人。但上訴人或其法定代理人具
有律師資格者，不在此限。
上訴人之配偶、三親等內之血親、二親等內之姻親，或上訴人為法人、中央或地方機
關時，其所屬專任人員具有律師資格並經法院認為適當者，亦得為第三審訴訟代理人
。


司法院資訊處製作；財團法人民間司法改革基金會備份。
